ACORDAO-COMPLETO-2470426

ACÓRDÃO 913/2021 ATA 13/2021 - PLENÁRIO

VISTA, relatada e discutida esta representação da SeinfraCom, autuada, em cumprimento ao Acórdão 1837/2020-TCU-Plenário, com vistas à elaboração de "proposta de audiências em decorrência de omissão sistemática na coordenação e gestão do planejamento e da execução da ação de fiscalização da atividade minerária, caracterizada pelo descumprimento do art. 9º da Lei 7.805/1989".
ACORDAM os Ministros do Tribunal de Contas da União, reunidos em sessão do Plenário, ante as razões expostas pelo Relator e de acordo com os pareceres da SeinfraCom, com fundamento nos arts. 12, § 3º, 28, inciso II, e 58, inciso II, da Lei 8.443/1992 e nos arts. 169, inciso V, 214, inciso III, alínea "a", 235 e 237, inciso VI, em:
9.1. conhecer desta representação e considerá-la procedente;
9.2. considerar revel Walter Lins Arcoverde;
9.3. aplicar a Walter Lins Arcoverde multa de R$ 5.000,00 (cinco mil reais) ;
9.4. fixar ao responsável prazo de quinze dias, a contar da notificação, para que comprove, perante o Tribunal, o recolhimento da dívida ao Tesouro Nacional, atualizada monetariamente desde a data deste Acórdão até a data do efetivo recolhimento, se paga após o vencimento, na forma da legislação em vigor;
9.5. autorizar o desconto da dívida na remuneração do responsável, observado o disposto no art. 46 da Lei 8.112/1990;
9.6. autorizar, desde logo, a cobrança judicial da dívida, caso não atendida a notificação e não seja possível o desconto acima determinado;
9.7. dar ao responsável e à Agência Nacional de Mineração ciência deste Acórdão, com a informação de que a íntegra do Relatório e do Voto que o fundamentam está disponível no endereço eletrônico www.tcu.gov.br/acordaos;
9.8. encerrar este processo.

Representação autuada com vistas à elaboração de proposta de audiências em decorrência de omissão sistemática na coordenação e gestão do planejamento e da execução da ação de fiscalização da atividade minerária, caracterizada pelo descumprimento do art. 9º da Lei 7.805/1989.

Agência Nacional de Mineração - ANM.

3. Responsável: Walter Lins Arcoverde (CPF XXX.693.307-XX).

13.1. Ministros presentes: Ana Arraes (Presidente), Walton Alencar Rodrigues, Benjamin Zymler, Augusto Nardes, Aroldo Cedraz, Raimundo Carreiro, Bruno Dantas, Vital do Rêgo e Jorge Oliveira (Relator).
13.2. Ministros-Substitutos presentes: Augusto Sherman Cavalcanti, Marcos Bemquerer Costa, André Luís de Carvalho e Weder de Oliveira.

ACORDAO-COMPLETO-2500727

Acórdão de Relação 2022/2021 - Plenário

Acórdão de Relação

JORGE OLIVEIRA

Adoto como Relatório a manifestação uniforme da Secretaria de Fiscalização de Infraestrutura Hídrica, de Comunicações e de Mineração - SeinfraCom (peças 27/29) , a seguir transcrita:
"I. INTRODUÇÃO
Cuidam os autos de representação instaurada em apartado ao TC Processo 018.935/2019-2, por força do item 9.2 do Acórdão 1837/2020-TCU-Plenário, de relatoria da Ministra Ana Arraes, que apreciou relatório de auditoria operacional com o objetivo de avaliar a eficiência e a eficácia da atuação da Agência Nacional de Mineração (ANM) na regulação, outorga e fiscalização do regime de Permissão de Lavra Garimpeira (PLG) .
O citado decisum apresentou a seguinte determinação:
9.2. autuar processo de representação apartado destes autos, com fundamento nos arts. 43, inciso II, da Lei 8.443/1992, 4º e 76, incisos I, II e IV, do Regimento Interno da ANM (Portaria 247, de 8/4/2011, do Ministério de Minas e Energia) , para identificação dos responsáveis da diretoria da Agência Nacional de Mineração, com suas funções e respectivos períodos de atuação, e submissão a esta relatora proposta de audiências em decorrência de omissão sistemática na coordenação e gestão do planejamento e da execução da ação de fiscalização da atividade minerária, caracterizada pelo descumprimento do art. 9º da Lei 7.805/1989, evidenciado pela existência de PLGs outorgadas com até dez anos de vigência cujo Relatório Anual de Lavra informa as tipologias "Não iniciada - Razões técnico-econômicas", Não iniciada - Não obtenção da Licença de Operação" e "Paralisada - Razões técnico-econômicas"; (grifado) 
HISTÓRICO
A fim de dar cumprimento à determinação acima, identificaram-se os responsáveis, com suas funções e respectivos períodos de atuação, e verificou-se a legislação e a jurisprudência acerca do prazo de prescrição da pretensão punitiva no TCU e o período de atuação desses, abrangido pelo escopo da auditoria originária.
Da leitura daquele relatório, verificou-se que o período examinado se estendeu de 2015 a junho de 2019, abrangendo inclusive seis unidades administrativas regionais da autarquia (peça 9, p. 1) .
Considerando o comando do item 9.2 do Acórdão 1837/2020-TCU-Plenário e o art. 76 do Regimento Interno do extinto DNPM (Anexo à Portaria-MME 247/2011) , que atribuía à Diretoria de Fiscalização da Atividade Minerária (DIFIS) a responsabilidade de coordenar e gerir o planejamento e a execução da ação de fiscalização da atividade minerária no país; e que o escopo da auditoria originária alcançou até o período de junho 2019, o curto período de efetiva atuação da ANM foi entendido como não relevante para a identificação de responsabilidades. Desse modo, identificou-se como responsável o Sr. Walter Lins Arcoverde, titular da DIFIS na integridade do período de referência - janeiro de 2015 até sua efetiva extinção em dezembro de 2018 (peça 16, p. 2 e 4) .
EXAME TÉCNICO
Em cumprimento ao Despacho da Ministra-Relatora Ana Arraes (peça 19) , foi promovida a audiência do Sr. Walter Lins Arcoverde proposta na instrução anterior (peça 16, p.3) , por meio do Ofício 65922/2020-TCU/Seproc (peça 20) , datado de 27/11/2020, conforme matriz de responsabilização anexa:
I) realizar, com fundamento no artigo 250, inciso IV, c/c o artigo 237, parágrafo único, do Regimento Interno do TCU, audiência de Walter Lins Arcoverde, CPF XXX.693.307-XX, diretor da Diretoria de Fiscalização da Atividade Minerária do extinto DNPM, encaminhando-lhe cópia da presente instrução, bem como do relatório que fundamentou o Acórdão 1837/2020-TCU-Plenário (peça 9) , para que, no prazo de quinze dias, apresente razões de justificativa em decorrência de omissão sistemática na coordenação e gestão do planejamento e da execução da ação de fiscalização da atividade minerária, verificada no período de janeiro de 2015 a dezembro de 2018, evidenciado pela existência de Permissões de Lavra Garimpeira outorgadas com até dez anos de vigência cujo Relatório Anual de Lavra informa as tipologias "Não iniciada - Razões técnico-econômicas", Não iniciada - Não obtenção da Licença de Operação" e "Paralisada - Razões técnico-econômicas", em afronta ao art. 9º da Lei 7.805/1989;
O responsável tomou ciência do aludido ofício, tendo inclusive assinado o Aviso de Recebimento, conforme documento constante da peça 21, e não apresentou razões de justificativa quanto às irregularidades verificadas.
Ademais, ratificando que o responsável foi notificado regularmente, apresentou pedido de prorrogação de prazo por mais quarenta dias para apresentação de justificativa técnica, em 17/12/2020, o qual foi autorizado (peças 22 e 23) .
Transcorrido o prazo regimental fixado, e não tendo o aludido responsável apresentado razões de justificativa, entendemos que deverá ser considerado revel, dando-se prosseguimento ao processo, de acordo com o art. 12, § 3º, da Lei 8.443/1992.	
CONCLUSÃO
Com fundamento no item 9.2 do Acórdão 1837/2020-TCU-Plenário, de relatoria da Ministra Ana Arraes, que apreciou relatório de auditoria operacional com o objetivo de avaliar a eficiência e a eficácia da atuação da Agência Nacional de Mineração (ANM) na regulação, outorga e fiscalização do regime de Permissão de Lavra Garimpeira (PLG) , instaurou-se a presente representação.
Conforme demonstrado, após análise de normas e leis pertinentes, definiu-se que o responsável pela omissão apontada pela Ministra Ana Arraes, seria o ocupante do cargo de diretor da Diretoria de Fiscalização da Atividade Minerária do extinto DNPM, no período de janeiro de 2015 a dezembro de 2018, Sr. Walter Lins Arcoverde (parágrafo 5 desta instrução) .
Os elementos que fundamentaram a audiência, em complemento aos termos do item 9.2 do Acórdão 1837/2020-TCU-Plenário, foram detalhados na matriz de responsabilização que constituiu documento anexo à instrução da peça 16 e ao presente documento.
Promovida a audiência do responsável, tomou ciência e apresentou pedido de prorrogação de prazo por mais quarenta dias para apresentação de justificativa técnica, contudo, não apresentou razões de justificativa quanto às irregularidades verificadas (parágrafos 7 e 8 desta instrução) .
Dado o acima, deverá ser considerado revel, dando-se prosseguimento ao processo, de acordo com o art. 12, § 3º, da Lei 8.443/1992 (parágrafo 9 desta instrução) . 
PROPOSTA DE ENCAMINHAMENTO
Ante todo o exposto, submetem-se os autos à consideração superior, para posterior encaminhamento ao Gabinete do Relator, Ministro Jorge Oliveira, propondo, em conformidade com o item 9.2 do Acórdão 1837/2020-TCU-Plenário: 
conhecer da presente representação, satisfeitos os requisitos de admissibilidade previstos nos arts. 235 e 237, VI, do Regimento Interno deste Tribunal, para, no mérito, considerá-la procedente;
considerar revel, para todos os efeitos, o Sr. Walter Lins Arcoverde, dando-se prosseguimento ao processo, com fundamento no art. 12, § 3º, da Lei 8.443/1992;
aplicar ao Sr. Walter Lins Arcoverde, CPF XXX.693.307-XX, ex-titular da Diretoria de Fiscalização da Atividade Minerária do extinto Departamento Nacional de Pesquisa Mineral (DNPM) ,  individualmente, a multa prevista no art. 58, II, da Lei 8.443/1992, fixando-lhe o prazo de quinze dias, a contar da notificação, para que comprove, perante o Tribunal (art. 214, inciso III, alínea "a", do Regimento Interno/TCU) , o recolhimento da dívida ao Tesouro Nacional, atualizada monetariamente desde a data do acórdão que vier a ser proferido até a data do efetivo recolhimento, se for paga após o vencimento, na forma da legislação em vigor;
autorizar o desconto da dívida na remuneração do servidor, observado o disposto no art. 46 da Lei 8.112/1990;
autorizar, desde logo, nos termos do art. 28, inciso II, da Lei 8.443/1992, a cobrança judicial da dívida, caso não atendida a notificação e não seja possível o desconto determinado;
informar à Agência Nacional de Mineração (ANM) do acórdão que vier a ser proferido, destacando que o relatório e o voto que fundamentam a deliberação ora encaminhada podem ser acessados por meio do endereço eletrônico www.tcu.gov.br/acordaos; e
encerrar o presente processo no e-TCU, com fundamento no art. 169, inciso V, do Regimento Interno do Tribunal."
É o Relatório.

não há.

Não atuou.

REPRESENTAÇÃO DE UNIDADE TÉCNICA. OMISSÃO SISTEMÁTICA NA COORDENAÇÃO E NA GESTÃO DO PLANEJAMENTO E DA EXECUÇÃO DA AÇÃO DE FISCALIZAÇÃO DA ATIVIDADE MINERÁRIA, AUDIÊNCIA PRÉVIA DO RESPONSÁVEL. REVELIA. MULTA.

REPRESENTAÇÃO (REPR)

Secretaria de Infraestrutura Hídrica, de Comunicações e de Mineração - SeinfraCom).

A SeinfraCom autuou esta representação em cumprimento ao Acórdão 1837/2020-TCU-Plenário (Relatora a Ministra Ana Arraes) , que, ao apreciar relatório de auditoria operacional destinada a avaliar eficiência e eficácia da atuação da Agência Nacional de Mineração - ANM, no período de 2015 a junho de 2019, na regulação, na outorga e na fiscalização do regime de Permissão de Lavra Garimpeira - PLG, determinou a elaboração de "proposta de audiências em decorrência de omissão sistemática na coordenação e gestão do planejamento e da execução da ação de fiscalização da atividade minerária, caracterizada pelo descumprimento do art. 9º da Lei 7.805/1989, evidenciada pela existência de PLGs outorgadas com até dez anos de vigência cujo Relatório Anual de Lavra informa as tipologias "Não iniciada - Razões técnico-econômicas", Não iniciada - Não obtenção da Licença de Operação" e "Paralisada - Razões técnico-econômicas".
2.	Assim, após identificar responsáveis, funções e períodos de atuação e de analisar o ordenamento normativo pertinente ao assunto, bem como a eventual ocorrência de prescrição da pretensão punitiva desta Corte, a unidade técnica concluiu que, dado que o curto período de atuação da ANM, a responsabilidade pela omissão acima apontada seria de Walter Lins Arcoverde, ex-titular da Diretoria de Fiscalização da Atividade Minerária do antigo Departamento Nacional de Produção Mineral - Difis/DNPM, unidade responsável pelo tema durante a quase totalidade do período abrangido pela auditoria.
3.	Por determinação da Relatora anterior deste feito, Ministra Ana Arraes, foi então efetuada a audiência prévia daquele ex-dirigente, para que apresentasse "razões de justificativa em decorrência de omissão sistemática na coordenação e gestão do planejamento e da execução da ação de fiscalização da atividade minerária, verificada no período de janeiro de 2015 a dezembro de 2018, evidenciado pela existência de Permissões de Lavra Garimpeira outorgadas com até dez anos de vigência cujo Relatório Anual de Lavra informa as tipologias "Não iniciada - Razões técnico-econômicas", Não iniciada - Não obtenção da Licença de Operação" e "Paralisada - Razões técnico-econômicas", em afronta ao art. 9º da Lei 7.805/1989".
4.	Devidamente notificado, o responsável solicitou prorrogação de prazo para atendimento, mas terminou por não apresentar suas razões de justificativa, o que levou a SeifraCom, em pareceres uniformes, diante da revelia, a propor a aplicação da multa do art. 58, inciso II, da Lei 8.443/1992.
5.	Acompanho tal proposta.
6.	No Voto condutor do Acórdão 1837/2020-TCU-Plenário, a eminente Relatora da auditoria operacional realizada com a finalidade de verificar a atuação da Agência Nacional de Mineração na regulação, na outorga e na fiscalização do regime de Permissão de Lavra Garimpeira apontou graves deficiências, que caracterizavam descumprimento de normas legais e regulamentares:
"Voto
 (...) 
A fiscalização foi inicialmente proposta pelo ministro Augusto Nardes, que, em comunicado ao Plenário, ressaltou notícias veiculadas na grande imprensa acerca do garimpo ilegal no estado de Roraima, em especial em terras indígenas. Argumentou que, embora Roraima possua conhecidas reservas de minerais valiosos e úteis para diversos segmentos, essa riqueza mineral estaria sendo pouco explorada legalmente, não trazendo benefícios à população. Destacou o fato de que quase a metade do território do estado está demarcada como reservas indígenas. E justificou que a atuação do TCU na busca de solução de problemas que envolvem a mineração em Roraima é relevante, porque, 'segundo estimativas da Polícia Federal, garimpos ilegais movimentam R$ 1 bilhão, sem considerar os prejuízos ambientais'.
 (...) 
III. Da morosidade na instrução do requerimento de outorga da PLG
No período compreendido entre 2015 a junho de 2019, a ANM realizou a instrução dos requerimentos de permissão de lavra garimpeira (PLG) de forma morosa - em alguns casos, a agência demorou mais de 27 anos (Processo 850.566/1991) . Logo, o dilatado tempo de tramitação prejudicou o desenvolvimento regular do setor e desestimulou a formalização da atividade de garimpagem. 
 (...) 
Com as devidas vênias, considero que o diagnóstico do problema revela gravidade que demanda ação mais incisiva desta Corte.
Explico.
A morosidade nos processos de outorga impacta fortemente o mercado minerário. Por força da aplicação do direito de prioridade, previsto no art. 11 do Código de Mineração (DecretoLei 227/1967) , a área requerida fica formalmente bloqueada para fins de extração de substâncias minerais desde o momento do protocolo. Os requerimentos que aguardam instrução na ANM-PA representam área total de 1.046.901,83 hectares, com potencial para lavra garimpeira, que se encontra bloqueada para extração legal de substâncias minerais. Na ANM-MT, a área ociosa é de 1.906.805,15 hectares.
Isso quer dizer que há áreas com jazimento mineral prontas para extração imediata, mas que estão há mais de 27 anos com impedimento legal de extração por conta da mora dos processos burocráticos da ANM; não se tem decisão que negue ou autorize a lavra do material, mas análise pendente de mérito por décadas. As consequências são a extração ilegal e um ambiente que afasta os investimentos, conforme já constatado por diversos atores do mercado minerário.
 (...) 
Ao afastar os investimentos legalizados, abre-se espaço para a ilegalidade. Segundo o Ibram (Instituto Brasileiro de Mineração) , 84% da produção anual de ouro em 2017 foram realizados pela mineração legalizada e 16%, pela ilegal. A BBC News Brasil noticiou que o estado de Roraima exportara, entre setembro de 2018 e início de 2019, 194 kg de ouro à Índia, sem ter nenhuma mina operando legalmente. A venda do ouro teria rendido US$ 7,8 milhões, o equivalente a R$ 30,2 milhões. Um mapeamento realizado pela Rede Amazônica de Informação Socioambiental Georreferenciada (RAISG) , no fim de 2018, apurou que a Amazônia Legal brasileira contém 321 pontos identificados de garimpos ilegais, ativos e inativos, dispostos em 132 áreas ao longo dos nove estados que a compõem. 
 (...) 
A ANM, ao não garantir razoável duração do processo de outorga da PLG e os meios que garantam a celeridade de sua tramitação, além de gerar as consequências danosas expostas nos parágrafos anteriores, afronta a legislação.
A Lei 13.848/2019 dispõe: "art. 13. A agência reguladora deverá decidir as matérias submetidas a sua apreciação nos prazos fixados na legislação e, em caso de omissão, nos prazos estabelecidos em seu regimento interno". Acontece que legislação, normativos e regimento interno da ANM não tratam de prazos relacionados à outorga de PLG. Dessa forma, aplica-se o disposto na Lei 9.784/1999: "art. 24. Inexistindo disposição específica, os atos do órgão ou autoridade responsável pelo processo e dos administrados que dele participem devem ser praticados no prazo de cinco dias, salvo motivo de força maior". Essa mesma lei prescreve: "art. 49. Concluída a instrução de processo administrativo, a Administração tem o prazo de até trinta dias para decidir, salvo prorrogação por igual período expressamente motivada". Finalmente, a Constituição Federal reza que: "art. 5º LXXVIII - a todos, no âmbito judicial e administrativo, são assegurados a razoável duração do processo e os meios que garantam a celeridade de sua tramitação". Logo, resta claro que requerimentos de outorga de PLG aguardando instrução por décadas no âmbito da ANM ofendem a legislação.
 (...) 
IV. Da ampliação de outorga de Permissão de Lavra Garimpeira a entidades ou pessoas não elegíveis à permissão.
A unidade instrutiva entende que a ANM não obedeceria ao preceito constitucional que prioriza a organização da atividade garimpeira em cooperativas e determina o estabelecimento de áreas e condições para o exercício da atividade de garimpagem. Além disso, a ANM estaria a outorgar áreas superiores a 50 hectares a pessoas físicas ou a empresas de mineração de forma ilegal.
A unidade utilizou os seguintes critérios para seu posicionamento:
"Constituição Federal:
Art. 21. Compete à União:
XXV - estabelecer as áreas e as condições para o exercício da atividade de garimpagem, em forma associativa.
Art. 174. Como agente normativo e regulador da atividade econômica, o Estado exercerá, na forma da lei, as funções de fiscalização, incentivo e planejamento, sendo este determinante para o setor público e indicativo para o setor privado.
§ 3º O Estado favorecerá a organização da atividade garimpeira em cooperativas, levando em conta a proteção do meio ambiente e a promoção econômico-social dos garimpeiros.
§ 4º As cooperativas a que se refere o parágrafo anterior terão prioridade na autorização ou concessão para pesquisa e lavra dos recursos e jazidas de minerais garimpáveis, nas áreas onde estejam atuando, e naquelas fixadas de acordo com o art. 21, XXV, na forma da lei.
Lei 7.805/1989:
Art. 5º A permissão de lavra garimpeira será outorgada a brasileiro, a cooperativa de garimpeiros, autorizada a funcionar como empresa de mineração, sob as seguintes condições:
III - a área permissionada não poderá exceder 50 (cinquenta) hectares, salvo quando outorgada a cooperativa de garimpeiros.
Art. 9º São deveres do permissionário de lavra garimpeira:
I - iniciar os trabalhos de extração no prazo de 90 (noventa) dias, contado da data da publicação do título no Diário Oficial da União, salvo motivo justificado;
VII - adotar as providências exigidas pelo Poder Público;
§ 1º O não-cumprimento das obrigações referidas no caput deste artigo sujeita o infrator às sanções de advertência e multa, previstas nos incisos I e II do art. 63 do Decreto-Lei nº 227, de 28 de fevereiro de 1967, e de cancelamento da permissão.
Art. 11. O Departamento Nacional de Produção Mineral - DNPM estabelecerá as áreas de garimpagem, levando em consideração a ocorrência de bem mineral garimpável, o interesse do setor mineral e as razões de ordem social e ambiental."
Fundamenta seu posicionamento a partir das seguintes constatações:
2.3. 78,87% das outorgas de PLGs destinaram-se a pessoas físicas ou empresas de mineração e apenas 21,12%, a cooperativas de garimpeiros, evidenciando que não haveria políticas públicas nacionais específicas e exclusivas para favorecer a organização da atividade garimpeira em cooperativas, em afronta aos arts. 21, inciso XXV, e 174, §§ 3º e 4º, da Constituição Federal;
2.4. 15 permissionários monopolizam 58,74% das 652 PLGs outorgadas no estado do Mato Grosso e outros 15, 66,07% das 787 PLGs outorgadas no estado do Pará. No primeiro estado, há um permissionário que detém 95 títulos, com área total de 4.442,08 hectares; já outro permissionário, neste último, detém 162 títulos, com área total de 8.097,98 hectares. Essas áreas são superiores a 50 hectares, o que afronta o art. 5º da Lei 7.805/1989;
2.5. PLGs outorgadas há mais de 10 anos encontram-se ociosas, com os seguintes estados constantes do Relatório Anual de Lavra: "Não iniciada - Não obtenção da licença ambiental de operação", "Não iniciada - Em fase de desenvolvimento", "Não iniciada - Razões técnico-econômicas", "Paralisada - Razões técnico-econômicas", em afronta ao art. 9º, incisos I e VII, da Lei 7.805/1989;
2.6. a ANM não exige, para fins de outorga da PLG, que a cooperativa de garimpeiros tenha registro na Organização das Cooperativas Brasileiras (OCB) , em afronta ao art. 107 da Lei 5.764/1971;
2.7. a ANM não estabeleceu as áreas e as condições para o exercício da atividade de garimpagem, em forma associativa. Ao contrário, a PLG é outorgada em qualquer área livre do território brasileiro, em oposição ao art. 11 da Lei 7.805, de 1989.
 (...) 
Quanto à participação das cooperativas de garimpeiros nas PLGs, a unidade técnica destacou que 78,87% do número total de outorgas são para pessoas físicas ou empresas, ou seja, as cooperativas não estariam favorecidas pelo Estado, nos termos do art. 174, §§ 3º e 4º. No entanto, ao considerar a área de garimpo outorgada, constato que a situação é inversa, isto é, há evidências de que as cooperativas exploram relevante área, a indicar sua prevalência na PLG.
Além disso, o art. 14 da Lei 7.805/1989 já prioriza as cooperativas de garimpeiros:
"Art. 14. Fica assegurada às cooperativas de garimpeiros prioridade para obtenção de autorização ou concessão para pesquisa e lavra nas áreas onde estejam atuando, desde que a ocupação tenha ocorrido nos seguintes casos:
I - em áreas consideradas livres, nos termos do Decreto-Lei nº 227, de 28 de fevereiro de 1967;
II - em áreas requeridas com prioridade, até a entrada em vigor desta Lei;
III - em áreas onde sejam titulares de permissão de lavra garimpeira."
 (...) 
Dessa forma, deixo de acompanhar a proposta da unidade técnica, pois, com as devidas vênias, a medida mais adequada para o problema é outra. Especular com as PLGs, deixando-as ociosas, já é vedado pelo art. 9º da Lei 7.805/1989. Logo, é a omissão fiscalizatória da ANM que permite a especulação, e não a possibilidade de acumulação de diversas PLGs por uma pessoa física ou empresa, que, caso vedada, poderia inviabilizar uma série de negócios lícitos:
Art. 9º São deveres do permissionário de lavra garimpeira:
I - iniciar os trabalhos de extração no prazo de 90 (noventa) dias, contado da data da publicação do título no Diário Oficial da União, salvo motivo justificado;
§ 1º O não-cumprimento das obrigações referidas no caput deste artigo sujeita o infrator às sanções de advertência e multa, previstas nos incisos I e II do art. 63 do Decreto-Lei nº 227, de 28 de fevereiro de 1967, e de cancelamento da permissão.
Portanto, considerando que o art. 9º, inciso I, da Lei 7.805/1989 prescreve que o minerador deve iniciar os trabalhos de extração no prazo de 90 dias da concessão da outorga; que o Relatório Anual de Lavra documenta que haver PLGs outorgadas há dez anos sem início dos trabalhos de extração, portanto ilegalidade facilmente identificável pela ANM; que não consta dos autos ter a ANM aplicado as sanções dispostas no art. 9º, § 1º, da Lei 7.805/1989; que a prescrição da pretensão punitiva desta Corte é de dez anos; que cada diretor da agência tem mandato de quatro anos, concluo que devem os diretores da ANM, em processo apartado destes autos, ser chamados em audiência pela irregularidade.
VI. Conclusão
Os elementos constantes dos autos permitem concluir que a ANM não possui eficiência e eficácia na outorga e fiscalização do regime de PLG (Permissão de Lavra Garimpeira. O excesso de burocracia e mora na instrução de PLG, aliado às falhas na fiscalização, leva à prática de garimpo ilegal e de especulação de títulos minerários.
A ANM realizou a instrução dos requerimentos de PLG de forma morosa - em alguns casos, a agência demorou mais de 27 anos, em afronta à legislação. Assim, o tempo de tramitação dos processos prejudicou o desenvolvimento regular do setor e desestimulou a formalização da atividade de garimpagem.
Além disso, verificou-se que existem PLGs outorgadas há dez anos, cujo Relatório Anual de Lavra informou não terem sido as atividades de exploração iniciadas. Entretanto, o art. 9º da Lei 7.805/1989 dispõe que o minerador deve iniciar a exploração em até 90 dias a partir da outorga do título de PLG; essa omissão fiscalizatória da ANM, de coibir tal prática, induziu à especulação desses títulos minerários.
 (...) " (grifos acrescidos) 
7.	Assim, diante das graves consequências da omissão da ANM no cumprimento de sua missão institucional, que caracterizaram violação de normas legais e regulamentares, foi determinada por este Plenário a realização de audiência prévia dos responsáveis.
8.	Em cumprimento de tal determinação, a SeinfraCom, após realização de diligências e com autorização expressa da Relatora anterior deste feito, promoveu a audiência prévia do ex-titular da Diretoria de Fiscalização da Atividade Minerária do antigo Departamento Nacional de Produção Mineral - Difis/DNPM, que, no entanto, deixou de apresentar justificativas para sua omissão na observância dos normativos apontados no Voto condutor da deliberação desta Corte.
9.	Dessa forma, verifica-se, em primeiro lugar, que o Acórdão 1837/2020-TCU-Plenário identificou a conduta irregular imputada ao responsável, que consistiu na omissão, com descumprimento de normas legais e regulamentares, no dever de coordenar e gerir o planejamento e a execução no tocante às Permissões de Lavra Garimpeira, uma vez que: (i) deveria ter sido exigido dos empreendedores minerários imediato aproveitamento do jazimento mineral, conforme arts. 1º, parágrafo único, e 9º, inciso I e VIII, da Lei 7.805/1989; ou (ii) deveriam ter sido aplicadas as penalidades previstas no § 1º do art. 9º da Lei 7.805/1989;
10.	Além disso, a deliberação desta Corte destacou que tal omissão no cumprimento das competências inerentes à fiscalização da atividade minerária e na aplicação das penalidades cabíveis propiciou burla da legislação pertinente e retenção irregular dos direitos de aproveitamento mineral, além de tirar de outros interessados a possibilidade obter renda e gerar empregos.
11.	Ademais, as diligências realizadas pela SeinfraCom deixaram claro que a responsabilidade pela atuação seria da unidade dirigida pelo responsável, que, todavia, deixou de exercer as atribuições que lhe cabiam em termos legais e regulamentares.
12.	Registre-se, ainda, que a conduta omissiva imputada ao responsável ouvido nestes autos configura erro grosseiro, pois caracteriza inobservância e desídia no exercício regular de competências inerentes ao cargo, que se encontravam previamente estabelecidas em lei e no Regimento Interno do antigo DNPM.
13.	Também não foi identificada nenhuma atitude que pudesse justificar a ausência de atuação, que não foi respaldada por consultas a órgão técnicos ou por pareceres técnicos.
14.	Note-se, igualmente, que, dado o cargo que ocupava, era possível ao responsável ter consciência da ilicitude de sua conduta omissiva.
15.	Além disso, era plenamente exigível do ex-Diretor conduta distinta da omissão verificada na auditoria operacional, pois, dadas as circunstâncias que o cercavam e as competências da unidade que dirigia, deveria ele ter se empenhado em exigir imediato aproveitamento do jazimento mineral ou ter aplicado as penalidades cabíveis, a fim de dar fiel cumprimento às normas que regulavam sua atuação.
16.	Tem-se, assim, em resumo:
	- uma irregularidade (a omissão sistemática na coordenação e na gestão do planejamento e da execução da ação de fiscalização da atividade minerária, caracterizada pelo descumprimento do art. 9º da Lei 7.805/1989, por sua vez evidenciado pela existência de permissões de lavra garimpeira outorgadas com até dez anos de vigência cujo Relatório Anual de Lavra informa as tipologias "Não iniciada - Razões técnico-econômicas", Não iniciada - Não obtenção da Licença de Operação" e "Paralisada - Razões técnico-econômicas", conforme apontado no Acórdão 1837/2020-TCU-Plenário) ;
	- uma conduta omissiva do responsável (quanto ao dever de coordenar e gerir o planejamento e a execução da ação de fiscalização da atividade minerária, especificamente as Permissões de Lavra Garimpeira, com relação às quais deveria ter ele: (i) exigido do empreendedor minerário o imediato aproveitamento do jazimento mineral, conforme previsto no art. 1º, parágrafo único, e 9º, inciso I e VIII, da Lei 7.805/1989; ou (ii) aplicado as penalidades previstas no § 1º do art. 9º da Lei 7.805/1989) ;
	- o nexo de causalidade (pois a omissão no desempenho das competências inerentes à fiscalização da atividade minerária e à aplicação das penalidades cabíveis permitiu burla da legislação pertinente e retenção irregular de direitos de aproveitamento mineral, o que afastou a possibilidade de outros interessados obterem renda e gerarem empregos) ; e, finalmente,
	- a caracterização da culpabilidade do responsável, posto que: (i) sua conduta caracterizou erro grosseiro, uma vez que se tratava tão somente do exercício regular de meras competências inerentes ao cargo  pelo ocupado pelo responsável, que se encontravam previamente estabelecidas em lei e no Regimento Interno do antigo DNPM; (ii) não houve qualquer respaldo técnico para a omissão; e (iii) é plausível haver consciência da ilicitude da conduta e da exigibilidade de comportamento diverso, pois bastaria ao ex-Diretor ou ter exigido o aproveitamento do jazimento mineral ou ter aplicado as penalidades pertinentes.
16.	Diante, pois, das constatações e das determinações feitas pelo Acórdão 1837/2020-TCU-Plenário, das circunstâncias acima descritas e, finalmente, da revelia do responsável, deve ser ele apenado com a sanção alvitrada pela SeinfraCom.
	Acolho os pareceres, portanto, e voto pela adoção da minuta de acórdão que trago a este Colegiado.
TCU, Sala das Sessões Ministro Luciano Brandão Alves de Souza, em 20 de abril de 2021.
JORGE OLIVEIRA 
Relator